臺灣高等法院民事判決　　　　　　　　 96年度上易字第144號
上　訴　人　乙○○
訴訟代理人　施小凡律師
複代理人　　關維忠律師
被上訴人　　丙○○
訴訟代理人　江仁俊律師
複代理人　　盧之耘律師
　　　　　　甲○○
上列當事人間請求債務人異議之訴事件，上訴人對於中華民國95
年11月23日臺灣桃園地方法院94年度訴字第864號第一審判決提
起上訴，本院於96年12月5日言詞辯論終結，判決如下：
    主  文
上訴駁回。
第二審訴訟費用由上訴人負擔。
    事實及理由
一、被上訴人主張：兩造原係男女朋友，同居多年並育有一子許
    廷暉。民國92年12月初，上訴人因細故不讓被上訴人回家，
    被上訴人只好搬回娘家迄今。嗣被上訴人名下房屋遭法院查
    封，被上訴人經查詢後始知上訴人偽造被上訴人名義簽發如
    附表所示面額各新台幣（下同）80萬元、50萬元之二紙本票
    後，持該二紙偽造本票向台灣桃園地方法院聲請94年度票字
    第436號民事裁定准予強制執行，並據以向該院聲請強制執
    行，經該院以94年度執字第5324號受理在案，惟兩造實無任
    何票據債權之原因關係存在。爰依強制執行法第14條第2項
    規定，訴請確認上訴人持有由被上訴人簽發之系爭二紙本票
    票據債權不存在，暨撤銷台灣桃園地方法院94年度執字第
    5324號強制執行程序。原審為被上訴人全部勝訴之判決，其
    答辯聲明：上訴駁回。
二、上訴人則以：兩造同居已30餘年，實際上已形同夫妻，85年
    間吳勝雄、吳陳素瓊夫妻與蘇明進、黃秀英夫妻分別向被上
    訴人借款，當時被上訴人無資力轉向上訴人商量，上訴人原
    認渠等信用不佳不願借款，但在被上訴人力保並交付吳陳素
    瓊及黃秀英票據予上訴人以取得信任，上訴人始願分別借予
    80萬元及50萬元予被上訴人。事後上訴人向被上訴人追討此
    二筆借款，被上訴人始簽發系爭二紙本票予上訴人。故系爭
    本票係由被上訴人簽發交其收執，非上訴人所偽造。被上訴
    人主張系爭本票上所蓋用之長形及方形印章非其所蓋用，依
    舉證責任分配之結果，應轉由被上訴人負舉證之責任，證明
    上訴人有盜蓋之情事等語，資為抗辯。其上訴聲明：(1)原判
    決廢棄。(2)被上訴人在第一審之訴駁回。
三、查上訴人前執如附表所示以被上訴人名義簽發之二紙本票聲
    請裁定准許強制執行，經台灣桃園地方法院以94年度票字第
    436號裁定准許確定在案。嗣上訴人執該確定裁定聲請強制
    執行，經台灣桃園地方法院以94年度執字第5324號受理在案
    。此為二造所不爭執，並有前開執行事件卷宗影本附卷足憑
    ，暨經本院依職調閱台灣桃園地方法院94年度票字第436號
    卷宗查明無訛。
四、被上訴人主張系爭二紙本票乃上訴人所偽造，兩造間並無本
    票債權130萬元之基本原因關係存在，上訴人則以前詞置辯
    。茲查：
(一)按當事人主張有利於己之事實者，就其事實有舉證之責任。法
  律別有規定，或依其情形顯失公平者，不在此限。民事訴訟法
  第277條定有明文。次按支票為無因證券，僅就支票作成前之
  債務關係，無庸證明其原因而已。至該支票本身是否真實，即
  是否為發票人所作成，即應由支票債權人負證明之責，此觀民
  事訴訟法第277條規定之法理至明。故發票人主張本票係偽造
  ，對執票人提起確認本票係偽造或本票債權不存在之訴者，應
  由執票人就本票為真正之事實，先負舉證責任（最高法院50年
  台上字第1659號判例、65年度第6次民庭庭長會議決議 (一)參
  照）。又支票為無因證券，支票債權人就其取得支票之原因，
  固不負證明之責任，惟執票人主張支票係發票人向伊借款而簽
  發交付，以為清償方法，若發票人抗辯其未收受借款，消費借
  貸並未成立，則就借款之已交付事實，即應由執票人負舉證責
  任（最高法院73年度第1次民事庭會議決議 (二)參照）。
(二)上訴人於原審初主張系爭本票上之二枚印章係由被上訴人自行
  保管，上訴人不知置放何處，且從85年5月兩造同時自國泰人
  壽保險股份有限公司離職後，即不曾看過該二枚印章云云。然
  證人即兩造所生之子許廷暉於原審證述：伊與兩造及被上訴人
  之姊陳玉秀原係共同居住於桃園縣桃園市○○街29號之住處，
  惟上訴人於92年間將陳玉秀、被上訴人先後趕出上開住處，伊
  未見過系爭本票，但曾見過本票上長形及方形印章，該2枚印
  章連同上訴人、陳玉秀及伊之印章共4、5枚係以橡皮筋綑綁在
  一起，一併放在前揭住處內之鐵櫃抽屜內，該鐵櫃主要係由上
  訴人使用，除放上開印章外，均係放置上訴人個人使用之相機
  、招攬保險業務用之筆記型電腦、文具、筆、計算紙及保險契
  約之資料，上訴人指示陳玉秀及伊得以前開方形印章代領被上
  訴人之掛號信，上開2枚印章一直放在上開鐵櫃抽屜內，伊最
  後1次看到之時間係在92年間，上訴人並於93年間要伊協助將
  上開鐵櫃搬離系爭住處，在搬鐵櫃前伊未見有何人取走上開2
  枚印章，上訴人在搬鐵櫃前有整理櫃內物品，其確知上開2枚
  印章放置於該鐵櫃抽屜內等語（見原審卷第142至147頁）。證
  人陳玉秀亦同此證述（見原審卷第139至141頁）。查證人陳玉
  秀、許廷暉與兩造均有親誼關係，許廷暉更係兩造所生之子，
  渠二人證述互核相符，且上訴人於渠二人為上開證述後，即當
  庭改稱其於91年間尚曾看過上開2枚印章，係自91年以後才未
  見過上開印章云云（參本院卷第147頁），足認陳玉秀、許廷
  暉之證詞應無偏頗而屬可信。上開印章既由上訴人保管，且無
  任何稽證足資證明系爭本票係由被上訴人本人簽發，自無從認
  系爭本票為真正。
(三)次查，觀諸原法院94年度票字第436號卷內所附系爭本票影本
  ，其上國字大寫金額係以機械打字、發票日及到期日均係以大
  字體之日期戳蓋印、發票人簽章部分則同時蓋用前開長形及方
  形印文，僅保留阿拉伯數字金額之部分以手寫方式填載，其簽
  發方式與卷附被上訴人另行提出按被上訴人平日簽發票據習慣
  所簽發之票據（見原審卷第182至183頁）顯然不同，且所蓋用
  之印文亦迥然相異，上訴人對此復無爭執（見原審卷第190頁
  ），益徵被上訴人主張系爭本票乃偽造乙節非虛。
(四)上訴人雖辯稱85年間，因訴外人吳勝雄、吳陳素瓊夫妻與蘇明
  進、黃秀英夫妻分別向被上訴人借款，被上訴人無資金轉向上
  訴人告貸，上訴人始將系爭130萬元借予被上訴人，惟嗣經上
  訴人迭次催討，被上訴人均未返還，迄至91年間始簽發系爭二
  紙本票交付上訴人云云（見本院卷第47、48頁）。惟證人吳陳
  素瓊、黃秀英於原審結證稱渠等均係向被上訴人借貸，所借款
  項均由被上訴人親自交付（見原審卷第147至149頁）。證人吳
  陳素瓊並證稱被上訴人本身資金如有不足，則轉向陳玉秀借款
  再轉借予伊等語，亦經證人陳玉秀證述無訛（見原審卷第148
  頁）。依上開證言，顯無法證明被上訴人曾向上訴人借貸，遑
  論上訴人有交付借款之行為。此外，上訴人復未能提出積極事
  證證明確已交付借款130萬元予被上訴人，揆諸前揭說明，即
  難為上訴人有利之認定。
(五)上訴人雖聲請向新竹國際商業銀行永安分行函查上訴人85年間
  存提款資料以證明其在當時確有資力借錢予被上訴人（見本院
  卷第48頁）及訊問證人吳烈寶是否曾目睹被上訴人交付本票（
  見本院卷第96頁），惟此舉證方法均不足證明上訴人確有交付
  借款予被上訴人之事實，故不另為調查，併此敘明。
五、綜上，上訴人既未能舉證證明系爭本票係由被上訴人所簽發
    暨曾交付借款130萬元予被上訴人，依前引判例決議所示意
    旨，上訴人自不得就系爭本票對被上訴人主張票據債權，其
    持系爭本票聲請裁定准予強制執行，並據以執行，於法即有
    未合。從而，被上訴人依強制執行法第14條第2項，於系爭
    強制執行事件之執行程序終結前提起本件訴訟，請求確認上
    訴人就其持有被上訴人名義簽發之系爭本票對被上訴人之票
    據債權不存在，並請求撤銷系爭強制執行事件對其所為之強
    制執行程序，自屬有據，應予准許。原審為被上訴人勝訴之
    判決，並無違誤。上訴意旨指摘原判決不當，求予廢棄改判
    ，為無理由，應予駁回。
六、據上論結，本件上訴為無理由，依民事訴訟法第449條第1項
    、第78條，判決如主文。
中　　華　　民　　國　　96　　年　　12　　月　　19　　日
                    民事第一庭
                        審判長法　官  張耀彩
                              法　官  林金吾
                              法　官  盧彥如
正本係照原本作成。
不得上訴。
中　　華　　民　　國　　96　　年　　12　　月　　20　　日
　　　　　　　　　            書記官  鄭兆璋
附表：
┌──┬────┬───────┬─────┬─────┐
│編號│票   號 │面額（新台幣）│發票日    │到期日    │
├──┼────┼───────┼─────┼─────┤
│1   │183447  │80萬元        │91.5.30   │94.1.15   │
├──┼────┼───────┼─────┼─────┤
│2   │183448  │50萬元        │91.5.30   │94.1.10   │
└──┴────┴───────┴─────┴─────┘
